【裁判字號】    97,重上,324
【裁判日期】    980217
【裁判案由】    清償債務
【裁判全文】
臺灣高等法院民事判決                 97年度重上字第324號
上  訴  人  丙○○
            甲○○（原名張鈺珮）
共      同
訴訟代理人  林秋萍律師
被 上訴 人  乙○○
訴訟代理人  趙培宏律師
            邱任晟律師
上列當事人間就清償債務事件，上訴人對於民國97年5月16日臺
灣臺北地方法院96年度訴字第148號第一審判決提起上訴，本院
於98年2月10日言詞辯論終結，判決如下：
    主  文
原判決關於命上訴人連帶給付超過新台幣捌佰貳拾陸萬參仟零玖
拾肆元本息及命上訴人丙○○給付超過壹佰肆拾玖萬參仟柒佰玖
拾柒元本息部分，暨該部分假執行之宣告，並訴訟費用之裁判均
廢棄。
上廢棄部分，被上訴人在第一審之訴及其假執行之聲請均駁回。
其餘上訴駁回。
第一、二審訴訟費用由上訴人連帶負擔百分之八十三，上訴人丙
○○負擔百分之十五，餘由被上訴人負擔。
    事實及理由
一、被上訴人原起訴聲明依據上訴人於民國 (下同) 92年3月4日
    簽立債權證明書（下稱系爭債權證明書）請求上訴人連帶給
    付新台幣（下同）3,000,000元並加計法定遲延利息。嗣於
    原審審理中，追加依連帶債務、共同侵權行為、不當得利及
    合會之法律關係請求上訴人連帶給付10,033,491元並加計法
    定遲延利息。屬訴訟標的之追加及擴張應受判決事項之聲明
    ，上訴人雖不表同意，惟其請求權之基礎事實同一，原審依
    民事訴訟法第255條第1項第2款、第3款規定准許之，上訴人
    於本院對此未再爭執，合先敘明。
二、被上訴人起訴主張：伊以自己及配偶黃惠卿之名義，參與上
    訴人丙○○（下稱丙○○）、趙敏禎（原名趙月如）召集如
    原判決附表所示之4組合會，丙○○及趙敏禎假冒伊及黃惠
    卿名義標會，致伊受有會款10,946,600元之損害，丙○○及
    趙敏禎並以上訴人甲○○（下稱甲○○）為連帶保證人於92
    年3月4日簽立系爭債權證明書予伊，承認上開冒標情事。另
    就第3、4組合會部分，丙○○及趙敏禎積欠伊會款1,800,00
    0元，合計丙○○及趙敏禎應給付伊12,746,600元。而丙○
    ○簽發面額計11,296,600元之支票18紙予伊用以清償上開債
    務，然僅兌現1,450,000元。又趙敏禎將其所有坐落新莊市
    ○○路8巷2號4樓房屋暨土地應有部分（下稱系爭新莊市房
    地）移轉登記予伊用以清償債務，惟依雙方協議系爭新莊市
    房地以1,800,000元計算，扣除第一順位抵押權擔保之債權
    ，由伊代為清償586,891元，第二順位抵押權由伊代償250,0
    00元，則系爭新莊市房地僅能抵償963,109元。另丙○○及
    其夫張博文為清償積欠伊之會款，簽立讓渡書予伊，伊另案
    訴請丙○○及其配偶張博文遷讓坐落於臺北市○○區○○街
    9巷10號第1、2層樓房屋（下稱系爭延吉街房屋，按系爭延
    吉街房屋坐落基地為國有財產局所有，為未辦理保存登記之
    建物），經原法院94年度重訴字第1506號判決伊勝訴確定，
    系爭延吉街房屋並已經強制執行點交予伊，衡以系爭延吉街
    房屋於47年間搭建，十分陳舊，92年度課稅現值僅23,500元
    ，並上開訴訟事件亦以300,000元計算訴訟標的價額等情，
    應以300,000元計算價額予以抵償(兩造於本院審理中同意系
    爭延吉街房屋以550,000元作價抵償)。綜上，經扣除上開已
    清償部分，上訴人及趙敏禎尚積欠伊10,033,491元。爰依系
    爭債權證明書、連帶債務、共同侵權行為、不當得利及合會
    之法律關係請求上訴人及趙敏禎連帶給付等語。於原審聲明
    ：(一)上訴人及趙敏禎應連帶給付伊10,033,4  91元及自起訴
    狀繕本送達翌日起至清償日止，按年息5％計算之利息；(二)
    願供擔保，請准宣告假執行。並於本院答辯聲明：(一)上訴人
    之上訴駁回；(二)上訴費用由上訴人負擔。
三、上訴人則以：被上訴人所提出之系爭債權證明書係本於合會
    關係所簽訂，該債權證明書雖載「冒標黃惠卿及乙○○（均
    係互助會會員）所參與之互助會，金額共計新台幣壹仟零玖
    拾肆萬陸仟陸佰圓整」，惟查丙○○所召集之4組合會名單
    、會員名冊，皆無被上訴人姓名，足見被上訴人並非合會會
    員，被上訴人亦未舉證會單上所載「日星」、「黃小姐」、
    「機車行」等名為其或其前妻所參加，則被上訴人依系爭債
    權證明書及黃惠卿債權讓與證明請求伊給付會款，自無理由
    。縱認系爭債權證明書，已生合會轉讓之效力，系爭合會亦
    屬被上訴人及其前妻所有之不可分債權，亦非被上訴人所得
    單獨1人訴請上訴人及趙敏禎給付。又丙○○並非惡意倒會
    ，係因自92年2月起無法全額支付當月應收會款，致互助會
    無法繼續而停會，非如系爭債權證明書所載有冒標情事。系
    爭債權證明書雖載趙敏禎冒標，惟被上訴人告訴丙○○、趙
    敏禎冒標涉及偽造文書等刑事案件，業經原法院95年度訴字
    第2016號及本院97年度上訴字第755號刑事判決趙敏禎無罪
    ，足證系爭4組合會會首確為丙○○1人，且該債權證明書、
    承諾書係丙○○倒會後，被上訴人自行擬定後逼迫趙敏禎等
    簽立，自不能溯及認定趙敏禎與丙○○同為合會會首，可見
    趙敏禎確無冒標系爭合會，亦非系爭合會之會首。趙敏禎、
    甲○○係在被上訴人逼迫下簽立系爭債權證明書，被上訴人
    此舉侵害趙敏禎、甲○○之意思自主權，自無雙方意思表示
    一致可言，趙敏禎、甲○○即可本於侵權行為之損害賠償請
    求權，依民法第197條第1項規定之10年時效未完成前，請求
    廢止被上訴人之債權10,946,600元。倘認丙○○及甲○○應
    依系爭債權證明書負清償責任，因系爭債權證明書僅係就第
    1、2組合會之欠款所為，第3、4組合會並不在系爭債權證明
    書範圍內，是丙○○及甲○○僅同意於8,426,600元（第1、
    2會組合已繳會款）及2,213,400元（第1、2組合會標金利息
    ）範圍內負清償責任，總金額為10,640,000元。另丙○○經
    刑事判決認定之冒標金額10,278,800元僅係含系爭4組合會
    全部已繳會金，業已超出系爭債權證明書所載第1、2組合會
    範圍，且該冒標金額並未核算標金利息，自不得採用。縱認
    被上訴人為系爭合會會員並有繳會款，被上訴人實際僅繳交
    至95年2月止合計9,758,100元，逾此範圍之債權，自應由被
    上訴人負舉證之責。又上訴人否認被上訴人另有參加其餘30
    ,000 元之兩會及對上訴人有1,800,000元之會款債權，此部
    分被上訴人亦應負舉證責任。丙○○雖曾開立18紙支票，惟
    並非交付被上訴人，該等支票之原因關係非為會款債務，被
    上訴人未能提出該1,800,000元部分之合會會單，自難以其
    持有上開支票即認其對上訴人有1,800,000元會款存在。系
    爭債權證明書上所載金額10,946,600元，被上訴人自承其誤
    加26,600元，縱認被上訴人得為請求，亦應扣除，又上訴人
    已清償被上訴人2,413,109元，為被上訴人所不爭執，依民
    法第321條規定，上開所清償之債額係指定就系爭債權證明
    書第1、2組合會範圍所為清償，此觀趙敏禎以其系爭新莊房
    地為清償即明等語，資為抗辯。上訴人及趙敏禎於原審聲明
    ：(一)被上訴人之訴駁回；(二)如受不利之判決，願供擔保請准
    免為假執行。上訴人於本院上訴聲明：(一)原判決主文第一、
    二項廢棄；(二)上開廢棄部分，被上訴人之訴駁回；(三)第一、
    二審之訴訟費用由被上訴人負擔 (原審判決丙○○、甲○○
    應連帶給付上訴人8,474,819元及法定利息。丙○○應給付
    被上訴人1,532,072元及法定利息。並就被上訴人勝訴部分
    為准、免假執行之宣告，而駁回被上訴人其餘之請求。上訴
    人對其敗訴部分提起上訴，其餘部分未據不服)。
四、兩造不爭執事項（見97年8月28日準備程序筆錄，本院卷第9
    5頁背面)：
(一)丙○○及趙敏禎及甲○○以連帶保證人名義，於92年3月4日
    簽立系爭債權證明書1紙予被上訴人，上載因丙○○、趙敏
    禎（係互助會會首）冒標黃惠卿及被上訴人（均係互助會會
    員）所參與之互助會，金額共計10,946,600元。
(二)丙○○簽發總額11,296,600元之支票18紙（部分支票有趙敏
    禎之背書）交予被上訴人，用以清償積欠被上訴人系爭會款
    債務，惟該18紙支票均已退票。被上訴人從上訴人另外簽發
    之其他支票中已兌現1,450,000元，即上訴人已清償1,450,0
    00元。
(三)趙敏禎將系爭新莊市房地所有權移轉登記予被上訴人，依雙
    方之協議可抵償系爭會款債務963,109元。
(四)系爭延吉街房屋，基地為國有財產局所有，為未辦理保存登
    記之建物，原為丙○○及張博文所占有，被上訴人另案以丙
    ○○及張博文簽立之讓渡書，訴請丙○○及張博文遷讓系爭
    延吉街房屋予被上訴人，經原法院94年度重訴字第1506號判
    決被上訴人勝訴確定，該判決並以300,000元作為丙○○及
    張博文免為假執行擔保之數額。又系爭延吉街房屋於95年7
    月18日經法院點交予被上訴人，現由被上訴人占有使用中。
    兩造同意系爭延吉街房屋以550,000元作價抵償（見98年1月
    8日準備程序筆錄，本院卷第161頁)。
(五)本件系爭合會已繳會款及標金利息數額分別為10,278,100元
    及2,441,900元，合計12,720,000元。
五、兩造爭執事項(見同上筆錄)：
(一)被上訴人是否為系爭合會之會員？如否，被上訴人有無合法
    受讓系爭合會權利？
(二)甲○○得否依民法第197、198條規定廢止該債權證明書之債
    權？
(三)被上訴人向上訴人請求給付是否有理？
(四)被上訴人得請求之金額為多少？
六、關於被上訴人是否為系爭合會之會員？如否，被上訴人有無
    合法受讓系爭合會權利：
(一)經觀諸上訴人於92年3月4日簽立交予被上訴人且為兩造所不
    爭執其為真正之系爭債權證明書上所載「茲因丙○○、趙月
    如（係互助會會首）冒標黃惠卿及乙○○（均係互助會會員
    ）所參與之互助會，金額共計新台幣壹仟零玖拾肆萬陸仟陸
    佰圓整，‧‧‧。」等語（見原審卷一第6頁），及丙○○
    、張博文夫婦與被上訴人於92年3月5日訂立讓渡書第4條之
    記載：「如張博文、丙○○將積欠乙○○及黃惠卿之會錢新
    台幣一千○九十四萬六千六百元全部還清時，乙○○同意將
    上述房屋移轉予張博文及丙○○。」等語（見原法院94年度
    重訴字第1506號卷第5頁）；以及原審被告趙敏禎於92年3月
    3日所簽立之承諾書之記載：「本人承諾：一、將本人所有
    台北縣新莊市○○段八七一地號 (應有部分：四分之一) 土
    地及其上建號新莊市○○路八巷二號四樓房屋 (建號：一四
    六四，所有權全部）移轉登記予乙○○先生，以抵償丙○○
    及本人積欠乙○○先生及黃惠卿之部分會錢。‧‧」等語（
    見原審卷一第86頁），是被上訴人如非系爭合會會員，則何
    以由被上訴人繳納合會會款？上訴人及原審被告趙敏禎又為
    何先後簽立上開債權證明書、讓渡書及承諾書予被上訴人，
    載明承諾將房地移轉登記予被上訴人以抵償積欠會錢？上訴
    人空言否認被上訴人為系爭合會之會員，顯無可取。
(二)復參之證人黃惠卿於原審證稱：依上訴人所提出卷附系爭4
    組合會之互助會名單（見原審卷一第40至43 頁），第2組合
    會編號28、29、30是伊參加的，編號24、25、26、27是伊先
    生參加的；第1組合會編號36、37是伊參加的，編號38、39
    、40、41、42是伊先生參加的；第3組合會編號16、17是伊
    參加的，編號18、19、20是伊先生參加的；第4組合會編號
    10、11是伊參加的，編號12、13、14是伊先生參加的，且上
    開伊參加部分，都是伊先生用伊名義參加的，實際上都是伊
    先生的會等語（見原審卷二第250至251頁），及上訴人於原
    審所提其自行製作之「已繳合會會款明細表」（見原審卷一
    第106頁），亦記載被上訴人參加系爭4組合會；況丙○○、
    趙敏禎於被上訴人告訴其涉嫌冒標刑事案件中，亦從未否認
    被上訴人為系爭合會會員等情，該刑事案件，經原法院刑事
    庭以95年度訴字第2016判決丙○○詐欺罪處有期徒刑一年，
    減為有期徒刑6月，業已確定，且該刑事判決事實欄認定『
    丙○○先後於附表一、所示時間，召集如附表一、所示內標
    誌之互助會共四會，乙○○受丙○○之邀，乃以其妻「黃惠
    卿」、「日星」、「機車行」、「陳太太」、「黃鎰生」、
    「黃鈺銓」、「黃小姐」等名義參加前開互助會‧‧』，判
    決有罪理由亦載明「且被告丙○○亦對上開犯罪事實於本院
    九十六年十二月十七日審理時供承不諱 (本院前開期日審判
    筆錄參照)，‧‧‧」等事實，亦有該刑事判決影本可憑(見
    本院卷第70至77頁)。是以，丙○○因冒標合會案件，於刑
    事審判中確已坦承冒標會員乙○○之互助會款，經法院判處
    詐欺罪確定在案，上訴人始於本院翻異前詞，並僅以互助會
    名單上無記載被上訴人之姓名，空言抗辯被上訴人非系爭合
    會之會員云云，顯無可採，自應認被上訴人確為系爭合會之
    會員。
七、關於甲○○得否依民法第197、198條規定廢止該債權證明書
    之債權：
    上訴人主張：被上訴人以脅迫等激烈手段，迫使上訴人甲○
    ○於該債權證明書之連帶保證人下簽認，業已侵害上訴人甲
    ○○之意思表示自主權，甲○○自得依民法第197條、第198
    條規定，廢止加害人即被上訴人依該債權證明書取得之債權
    ，並得拒絕給付云云，惟被上訴人否認有任何施強暴脅迫情
    事。按最高法院28年度上字第1282號判例要旨固謂「因被脅
    迫而為負擔債務之意思表示者，即為侵權行為之被害人，該
    被害人固得於民法第九十三條所定之期間內，撤銷其負擔債
    務之意思表示，使其債務歸於消滅，但被害人於其撤銷權因
    經過此項期間而消滅後，仍不妨於民法第一百九十七條第一
    項所定之時效未完成前，本於侵權行為之損害賠償請求權，
    請求廢止加害人之債權，即在此項時效完成後，依民法第一
    百九十八條之規定，亦得拒絕履行。」。惟按「當事人對有
    利於己之事實者，就其事實負舉證責任。」民事訴訟法第27
    7條定有明文。上訴人僅空言指稱：被上訴人確多次帶人前
    往上訴人店面恐嚇、潑漆毀損櫥窗，鄰居均因恐涉入受害而
    不願作證云云，非但為被上訴人所否認，上訴人復未能舉證
    以實其說，自難認為真實。況丙○○冒標系爭合會，刑事部
    份業經台北地方法院95年2016號判決有罪確定，並有系爭互
    助會會單、名單、繳會明細表、被上訴人乙○○付款資料、
    債權證明書、承諾書等在卷，足證上訴人確因冒標系爭合會
    ，方簽訂債權證明書予被上訴人作為冒標而倒會賠償金額證
    明，詳如上述。是上訴人空言泛稱被上訴人事先擬好債權證
    明書、其不知所簽訂內容，其係被強暴脅迫而簽立云云，顯
    係事後卸責之詞，自無可採。故甲○○主張依民法第197、1
    98條規定廢止該債權證明書之債權，於法無據。
八、關於被上訴人向上訴人請求給付是否有理：
(一)被上訴人主張丙○○冒標詐騙系爭4組合會一節，業據提出
    系爭債權證明書、原法院95年度訴字第2016號及本院刑事庭
    97年度上訴字第755號刑事判決為證，堪認被上訴人此部分
    主張為可採，已如上述。從而，被上訴人依侵權行為之法律
    關係，請求丙○○賠償其所受損害，洵屬有據。
(二)被上訴人主張甲○○於系爭債權證明書上之連帶保證人欄為
    簽名，為甲○○所不否認，並有系爭債權證明書在卷可稽。
    又被上訴人自承系爭債權證明書所載之金額，為第1、2組合
    會被上訴人已繳之會款及標金利息數額，且系爭債權證明書
    所載為會首及冒標部分，僅丙○○部分為真實，已如前述。
    從而，被上訴人僅能請求甲○○就系爭第1、2組合會丙○○
    對被上訴人負損害賠償責任部分負連帶保證責任。至於系爭
    第3、4組合會部分，被上訴人無法證明甲○○亦有表明願負
    連帶責任，則該部分被上訴人自不得請求甲○○連帶給付。
九、關於被上訴人得請求之金額為多少：
(一)按損害賠償，除法律另有規定或契約另有訂定外，應以填補
    債權人所受損害及所失利益為限；依通常情形，或依已定之
    計劃、設備或其他特別情事，可得預期之利益，視為所失利
    益，民法第216條定有明文。查系爭合會於92年3月間倒會時
    ，被上訴人均為活會，系爭合會採內標制，故於倒會前每一
    活會會員除繳納會首款外，亦須按期繳納會款，則每一活會
    會員所受之損害為：會首款及於合會進行期間每月繳交之活
    會會款，另每月標金則為被上訴人依通常情形可得預期之利
    益，亦即被上訴人於系爭合會倒會前所受之損害及所失利益
    為先前已繳之活會會款及每月標金。
(二)經查本件系爭合會已繳會款及標金利息數額分別為10,278,1
    00元及2,441,900元，合計12,720,000元，上訴人已以支票
    清償1,450,000元，及以系爭新莊市房地抵償963,109元、以
    系爭延吉街房屋抵償550,000元之事實，為兩造所不爭執，
    已如前述，是上開合計上訴人已清償2,963,109元（1,450,0
    00+963,109+550,000=2,963,109）。
(三)又被上訴人取得系爭延吉街房屋之占有，係依據丙○○等與
    被上訴人所簽立之讓渡書，且丙○○等係將該屋之占有讓與
    被上訴人，並非出租予被上訴人，雙方並約定俟丙○○等償
    還被上訴人10,946,600元後，被上訴人始需將該屋返還予丙
    ○○等，而丙○○迄未依約清償，則被上訴人繼續使用該屋
    即屬有權占有，並非無法律上之原因，亦難謂侵害丙○○等
    之權利，上訴人抗辯其得向被上訴人請求給付相當於租金之
    不當得利，並與本件債務為抵銷云云，自屬無據。
(四)另按對於一人負擔數宗債務而其給付之種類相同者，如清償
    人所提出之給付不足清償全部債額時，依民法第321條之規
    定，原應由清償人於清償時指定其應抵償之債務，如未為指
    定，即應依同法第322條之規定，定其應抵充之債務。本件
    趙敏禎僅對被上訴人負有給付系爭第2組合會各期會款140,0
    00元之債務，其已以新莊市房地抵償部分，不適用抵充規定
    。又上訴人已以支票清償1,450,000元，及以系爭延吉街房
    屋抵償550,000元，亦如前述。而丙○○冒標系爭4組合會，
    被上訴人得向其請求被上訴人已繳納之活會會款及每月標金
    分別為第一會：合計616萬元。第二會：476萬元。第三會：
    150萬元。第四會：30萬元乙節，為兩造所不爭執（見本院
    卷第178、180、186頁）。又如前所述，系爭第2組合會趙敏
    禎以新莊市房地抵償963,109元，故第2組合會丙○○僅積欠
    被上訴人為3,796,891元（4,760,000-963,109=3,796,891）
    。上訴人另以支票清償1,450,000元及以系爭延吉街房屋抵
    償550,000元部分，均不足清償全部債額，上訴人雖稱其指
    定上開數額要先抵償第1、2組合會之會款，然由丙○○等與
    被上訴人簽立讓渡書觀之，並未曾提及係抵償何筆債務；以
    支票清償1,450,000元，亦未表明係清償何筆債務，亦難遽
    認該1,450,000元係清償第3、4組合會之會款。則上訴人於
    清償時既未指定其應抵償之債務，即應依民法第322條之規
    定，定其應抵充之債務。查系爭4組合會債務對上訴人而言
    ，其獲益及清償期並無不同，依上揭說明，自應依民法第32
    2條第3款之規定，將上訴人所提出之給付，各按債務金額之
    比例，抵充其一部。是被上訴人對丙○○之第1、2組合會侵
    權行為損害賠償債權，及第3、4組合會侵權行為損害賠償債
    權，分別所獲償之金額，自應依該4筆債權金額比例計算抵
    充之。經查第1、2組合會被上訴人已繳會金及標金利息經扣
    抵新莊市房地之963,109元後，總計為9,956,891元（6,160,
    000+3,796,891= 9,956,891），第3、4組合會被上訴人已繳
    會金及標金利息總計為1,800,000元   (1,500,000+300,000
    =1,800,000)，按上訴人上開已提供抵償2,000,000元(1,450
    , 000+550,000=2,000,000)，依比例抵償丙○○積欠被上訴
    人之第1、2組合會會款及標金之9,956,891元，及第3、4組
    合會會款及標金之1,800,000元，則第1、2組合會，計已抵
    償1,693,797元【2,000,000元×﹝9,956,891元÷(9,956,89
    1元+1,800,000元)﹞=1,693,797元，元以下四捨五入】，尚
    未清償部分為8,263,094元(9,956,891-1,693,797=8,263,09
    4)；第3、4組合會部分，計已抵償306,203元【2,000,000元
    ×﹝1,800,000元÷(9,956,891元+1,800,000元) ﹞=306,20
    3元，元以下四捨五入】，尚未清償部分為1,493,797元 (1,
    800,000-306,203=1,493,797)。
(五)綜上，被上訴人得依侵權行為之法律關係，請求丙○○賠償
    9,756,891元（8,263,094元+1,493,797元=9,756,891元），
    並得依連帶保證之法律關係，請求甲○○就上開金額中之8,
    263,094元負連帶給付責任。
十、綜上所述，被上訴人依侵權行為及連帶保證之法律關係，請
    求丙○○、甲○○連帶給付8,263,094元，及自起訴狀繕本
    送達翌日即95年12月2日起至清償日止，按年息5％計算之法
    定遲延利息；上訴人丙○○給付1,493,797元，及自起訴狀
    繕本送達翌日即95年12月2日起至清償日止，按年息5％計算
    之法定遲延利息，為有理由，兩造就此部分陳明願供擔保請
    准宣告准、免假執行，均應准許之。逾此之請求，為無理由
    ，其假執行之聲請亦失所附麗，應予駁回 (關於被上訴人敗
    訴部分，未據不服) 。原審就超過上開應准許部分，為上訴
    人敗訴之判決，並為准、免假執行之宣告，自有未洽。上訴
    意旨就此部分指摘原判決不當，求予廢棄改判，為有理由，
    自應由本院將原判決此部分予以廢棄，改判如主文第二項所
    示。至於上開應准許部分，原審判命上訴人給付，並為准、
    免假執行之宣告，核無違誤，上訴意旨就此部分，仍執陳詞
    ，指摘原判決不當，求予廢棄，為無理由，應駁回其上訴。
十一、本件事證已臻明確，兩造其餘主張及舉證，核與本件判決
    結論無涉，無庸一一審酌，併予敘明。
十二、據上論結，本件上訴為一部有理由，一部無理由，依民事
    訴訟法第450條、第449條第1項、第79條，判決如主文。
中    華    民    國    98    年    2    月    17    日
                  民事第五庭
                          審判長法官
                                法官
                                法官
正本係照原本作成。
如不服本判決，應於收受送達後20日內向本院提出上訴書狀，其
未表明上訴理由者，應於提出上訴後20日內向本院補提理由書狀
（均須按他造當事人之人數附繕本）上訴時應提出委任律師或具
有律師資格之人之委任狀；委任有律師資格者，另應附具律師資
格證書及釋明委任人與受任人有民事訴訟法第466條之1第1項但
書或第2項（詳附註）所定關係之釋明文書影本。
中    華    民    國    98    年    2    月    17    日
                              書記官  鄭麗兒
附註：
民事訴訟法第466條之1（第1項、第2項）：
對於第二審判決上訴，上訴人應委任律師為訴訟代理人。但上訴
人或其他法定代理人具有律師資格者，不在此限。
上訴人之配偶、三親等內之血親、二親等內之姻親，或上訴人為
法人、中央或地方機關時，其所屬專任人員具有律師資格並經法
院認為適當者，亦得為第三審訴訟代理人。


司法院資訊處製作；財團法人民間司法改革基金會備份。
